臺灣高等法院民事判決　　　　　　　　　 96年度上字第308號
上　訴　人　乙○○
訴訟代理人　謝清傑律師
被上訴人　　甲○○
上列當事人間請求所有權移轉登記等事件，上訴人對於中華民國
96年3 月16日臺灣桃園地方法院95年度訴字第1596號第一審判決
提起上訴，本院於96年9 月11日言詞辯論終結，判決如下：
    主  文
上訴駁回。
第二審訴訟費用由上訴人負擔。
    事實及理由
一、上訴人起訴主張：上訴人前於民國（下同）67年8 月10日向
    訴外人倪阿華購買坐落桃園縣復興鄉○○段1201地號原住民
    保留地（下稱系爭1201號土地）之使用權，雙方並簽訂「建
    地讓渡契約書」為憑。嗣於72年間，因上訴人欲使用同段
    1195-3地號原住民保留地（面積156.00平方公尺，權利範圍
    全部，下稱系爭1195-3號土地）作為開設商店之用，遂將系
    爭1201號土地之使用權與系爭1195-3號土地之地上權人即被
    上訴人之被繼承人吳永福交換，雙方成立互易契約，且因上
    訴人非原住民無法辦理登記，故約定先行登記「承租權」，
    至於地上權、所有權則於日後上訴人指定辦理方式時再為辦
    理，上訴人並於72年8 月29日就系爭1195-3號土地與桃園縣
    復興鄉公所簽訂「台灣省山地保留地租賃契約」，至於系爭
    1201號土地則由上訴人交與吳永福辦理耕作權登記。嗣上訴
    人於系爭1195-3號土地於78年7 月30日租期屆滿後，因未向
    鄉公所申請續租即閒置迄今，而吳永福於92年間去世後，被
    上訴人即以地上權期間屆滿為由，申請取得系爭1195-3號土
    地之所有權，並於94年7 月14日完成登記。然被上訴人既為
    互易契約當事人吳永福之繼承人，依法應繼受吳永福全部義
    務，而負有將系爭1195-3號土地所有權移轉登記及交付與上
    訴人之義務。上訴人曾於93年4 月12日要求被上訴人如果系
    爭1195-3地號土地可以過戶，就過戶給胡高榮，被上訴人當
    時即同意並書立：「復興鄉公所地政課林奚真先生是否可以
    過戶給胡高榮先生，如可以就可過戶」之字據（下稱系爭字
    據）等語，為此依互易及繼承之法律關係，請求被上訴人移
    轉系爭1195-3號土地之所有權登記予胡高榮，並將土地交付
    予胡高榮。原審為上訴人敗訴之判決，上訴人不服，提起上
    訴，並聲明：（一）原判決廢棄。（二）被上訴人應將系爭
    1195-3號土地所有權移轉登記予胡高榮，並將土地交付予胡
    高榮。
二、被上訴人則以：被上訴人之被繼承人吳永福與上訴人間並無
    交換土地之情事。系爭1195-3地號土地係吳永福於61年1 月
    13日因繼承而取得地上權，嗣吳永福死亡，由被上訴人分割
    繼承之，並於94年7 月14日因地上權期間屆滿，取得所有權
    。至於系爭1201號土地，則係吳永福向桃園縣復興鄉公所承
    租，並於86年4 月17日登記耕作權，嗣吳永福死亡，由被上
    訴人分割繼承之。訴外人倪阿華對於系爭1201號土地無任何
    權利，吳永福不可能以系爭1195-3號土地之地上權與上訴人
    交換其向倪阿華購買之系爭1201號土地之使用權。被上訴人
    並未同意，如果系爭1195-3地號土地可以過戶，就過戶給胡
    高榮之情事，亦未曾於93年4 月12日簽立紙條及簽名，交予
    上訴人向復興鄉公所詢問，被上訴人否認上訴人所提出之紙
    條為真正等語，資為抗辯。原審為被上訴人勝訴之判決，上
    訴人不服，提起上訴，被上訴人答辯聲明：上訴駁回。
三、按當事人主張有利於己之事實者，就其事實有舉證之責任，
    民事訴訟法第277 條前段定有明文。而民事訴訟如係由原告
    主張權利者，應先由原告負舉證之責，若原告先不能舉證，
    以證實自己主張之事實為真實，則被告就其抗辯事實即令不
    能舉證，或其所舉證據尚有疵累，亦應駁回原告之請求（最
    高法院17年上字第917 號判例意旨參照）。上訴人主張其與
    被上訴人之被繼承人吳永福成立互易契約，被上訴人於吳永
    福死亡後，應繼承吳永福之權利義務，負有將系爭1195-3號
    土地移轉登記並交付與胡高榮之義務，惟為被上訴人所否認
    ，因此上訴人就其主張之事實自應負舉證責任。
（一）經查：系爭1201號土地、系爭1195-3號土地均係國有土地
      ，為原住民保留地，由行政院原住民族委員會管理，被上
      訴人於93年7 月13日因分割繼承取得系爭1201號土地之耕
      作權及系爭1195-3號土地之地上權，並於94年7 月14日因
      地上權期間屆滿，而取得系爭1195-3號土地之所有權，有
      土地登記謄本2 件附卷可稽（見原審卷第13頁、第14頁）
      。且經本院向桃園縣復興鄉公所函查訴外人倪阿華曾否就
      系爭1201號土地取得地上權或耕作權，該所覆稱：系爭
      1201號土地之租用人為吳永明，吳永福於86年4 月18日辦
      竣耕作權設定登記，被上訴人於吳永福死亡後，於93年7
      月13日辦竣分割繼承登記，查無有關倪阿華之相關資料等
      語，有該所96年7 月6 日復鄉農業觀光字第0960010776號
      函暨所附之山地保留地使用清冊、原住民保留地網際網路
      土地管理資訊系統查詢結果、土地建物異動清冊、桃園縣
      復興鄉公所書函、桃園縣復興鄉公所函、桃園縣政府函等
      在卷可稽（見本院卷第39頁至第50頁），堪認訴外人倪阿
      華對於系爭1201號土地並無任何權利。是上訴人主張其以
      向訴外人倪阿華購買之系爭1201號土地使用權，與被上訴
      人之被繼承人吳永福互易云云，難謂有據，不足憑採。
（二）次查：上訴人提出之建地讓渡契約書，其上記載「讓渡人
      倪阿華坐落巴陵段菜園計60坪讓渡金新台幣240 萬元永久
      讓渡給國興商店章允基老闆使用權，特此立約存證」等語
      ，既僅載「巴陵段菜園」，無從認定該建地讓渡契約書所
      讓渡之土地係本件上訴人主張作為互易用之系爭1201號土
      地，是該建地讓渡契約書尚難據為上訴人有利之認定。
（三）再查：上訴人主張被上訴人曾經承諾將系爭1195-3號土地
      過戶予上訴人，並提出系爭字據為證，惟被上訴人否認其
      形式及實質之真正，姑不論其形式是否真正，查其內容記
      載：「復興鄉公所地政課林奚真先生是否可以過戶給胡高
      榮先生，如可以就可過戶。甲○○93、4、12」等字句（
      見原審卷第43頁），惟核其內容既未敘明事實，亦未記載
      「過戶」之標的為何，上訴人復未能提出其他積極具體證
      據，證明系爭字據所載內容確與移轉系爭1195-3號土地所
      有權登記有關，自難據以認定系爭字據係被上訴人承諾將
      系爭1195-3號土地移轉予上訴人及被上訴人承認上訴人與
      吳永福間互易契約存在之憑據。
（四）綜上所述，訴外人倪阿華對系爭1201號土地既無任合權利
      ，上訴人即無從自倪阿華處取得系爭1201號土地之合法使
      用權，進而不可能以系爭1201號土地使用權與吳永福交換
      系爭1195-3號土地之地上權而成立互易契約。況上訴人迄
      未提出任何證據足以證明其與吳永福間有互易契約之存在
      ，則上訴人主張其向倪阿華購買系爭1201號土地之使用權
      ，並以系爭1201號土地之使用權與吳永福交換系爭1195-3
      號土地之地上權云云，要無足採。
四、從而，上訴人依據互易契約及繼承之法律關係，請求被上訴
    人將系爭1195-3號土地所有權移轉登記並交付予胡高榮，於
    法無據，不應准許。原審為上訴人敗訴之判決，並無不合。
    上訴意旨指摘原判決不當，求予廢棄改判，為無理由，應予
    駁回。
五、本件事證已臻明確，兩造其餘爭點及攻擊、防禦方法暨所為
    之立證，與判決之結果不生影響，無庸再逐一予以論究，併
    予敘明。
據上論結，本件上訴為無理由，依民事訴訟法第449 條第1 項、
第78條，判決如主文。
中　　華　　民　　國　　96　　年　　9　　月　　29　　日
　　　　　　　　　  民事第四庭
                        審判長 法　官  張劍男
                               法  官  彭昭芬
                               法  官  丁蓓蓓
正本係照原本作成。
不得上訴。
中　　華　　民　　國　　96　　年　　10　　月　　1 　　日
 　　　　　　　　　　　　　　　書記官  張淑芬
